臺灣高雄地方法院刑事判決　　　　　　　94年度訴字第1812號
被　　　告　甲○○
被　　　告　乙○○
上列被告因常業詐欺等案件，經檢察官聲請簡易判決處刑（94年
度偵字第21053 號、第21055 號），本院認不應以簡易判決處刑
，改依通常程序審理，復經本院合議庭裁定由受命法官獨任進行
簡式審判程序，本院判決如下：
    主  文
甲○○共同連續行使公務員明知為不實之事項，而登載於職務上
所掌之公文書，足以生損害於公眾，處有期徒刑壹年肆月。緩刑
年。
乙○○共同行使公務員明知為不實之事項，而登載於職務上所掌
之公文書，足以生損害於公眾，處有期徒刑壹年。緩刑貳年。
    事  實
一、緣朱逸民、劉基祥（劉基祥、朱逸民均係現役軍人，彼等2
    人另移送軍事審判機關處理）於民國93年間均任職於國軍台
    中總醫院，朱逸民為復健科主任，平時兼任該院附設民眾診
    療服務處復健科主治醫師，負責為民間病患診治及身心障礙
    等醫療業務。林旻清於92年間起陸續與李緯騰、廖慶隆、溫
    明正等人共組犯罪集團（均另案審理中），以上下線抽成之
    合作方式，仲介未具身心障條件之客戶程詠誠等133 人至南
    投縣竹山鎮「竹山秀傳醫院」外科門診醫師廖倚林（另案審
    理中）看診，並開立不實之身心障礙鑑定表，藉以詐領政府
    製發之身心障礙手冊，違法獲取各扶助及福利措施，且事前
    即分別視客戶本身之條件向每位客戶各收取新台幣（下同）
    2 萬5 千元至6 萬元不等之仲介費，再從每筆費用中以抽取
    3 千至8 千元不等之金額給付廖倚林，當作其不實鑑定之代
    價。迨93年3 月間，廖倚林因故離職而無法繼續配合作不實
    之鑑定。嗣後林旻清遂透過行政補給後勤官劉基祥介紹認識
    任職於國軍台中總醫院（即國軍803 醫院）復健科主任之朱
    逸民，朱逸民、劉基祥遂與林旻清等人基於共同之犯意聯絡
    ，由劉基祥與林旻清約定每仲介1 名客戶通過鑑定並領得殘
    障手冊，林旻清即自仲介費中交付現金1 萬元給劉基祥後，
    再由劉基祥將其中6 千元轉交朱逸民，每個星期二結算1 次
    佣金。
二、嗣甲○○明知其本身並未具有身心障礙資格，竟與廖慶隆、
    李緯騰、朱逸民共同基於行使公務員登載不實事項之公文書
    之概括犯意聯絡，先於93年6 月29日在廖慶隆、李緯騰之陪
    同下假冒廖裕生之名義；復於93年8 月25日在廖慶隆、李緯
    騰陪同下（該次以本身名義），連續先後2 次前往國軍台中
    總醫院掛號看診並申請身心障礙者鑑定，而由知情之朱逸民
    看診。乙○○則亦與林旻清、溫明正、朱逸民共同基於行使
    公務員登載不實事項之公文書之犯意聯絡，由林旻清、溫明
    正找同真實姓名年籍不詳綽號「丁仔」之成年男子，在林旻
    清、溫明正陪同下，假冒客戶乙○○之名義，前往上開醫院
    掛號看診並申請身心障礙者鑑定，亦由知情之朱逸民看診。
    詎朱逸民明知甲○○、乙○○2 人均不符法定「身心障礙類
    別與等級」之肢體障礙標準，亦明知甲○○代替廖裕生、「
    丁仔」代替乙○○接受看診，竟未根據身心障礙等級為詳實
    鑑定，仍於其職務上所掌之身心障礙者鑑定表之診斷記載欄
    上，各登載不實之殘障情形，且於鑑定結果之「符合身心障
    礙等級所列之障礙障類別」項下之「輕度」項、「不需重新
    鑑定」項、「肢體障障礙」項為不實之勾選，再由不知情之
    護理人員加蓋「國軍臺中總醫院殘障鑑定章」，而以該醫院
    名義函送屏東縣政府社會局、嘉義縣政府社會局而為行使，
    足以生損害於各該主管機關核發身心障礙手冊之正確性。然
    因甲○○、乙○○2 人之前開身心障礙者鑑定表寄發後，分
    別遭屏東縣政府社會局、嘉義縣政府社會局核退，朱逸民始
    又改勾選為不符法定「身心障礙類別與等級」之肢體障礙標
    準。嗣警於93年10月13日分別前往竹山秀傳醫院、國軍台中
    總醫院及林旻清、李緯騰、廖慶隆、溫明正等人住處執行搜
    索，並扣得病歷等物，始知上情。
三、案經臺灣高雄地方法院檢察署檢察官自動檢舉，指揮內政部
    警政署刑事警察局中部打擊罪中心、保安警察第五總隊第三
    大隊、高雄縣政府警察局、台中市政府警察局第六分局同步
    執行搜索並移送偵辦。
    理  由
壹、程序部分：
    本件被告甲○○、乙○○所犯為死刑、無期徒刑或最輕本刑
    為3 年以上有期徒刑以外之罪，其於準備程序中就被訴事實
    為有罪之陳述，經法官告知簡式審判程序之旨，並聽取公訴
    人及被告之意見後，依刑事訴訟法第273 條之1 第1 項規定
    ，裁定由受命法官獨任進行簡式審判程序，合先敘明。
貳、實體部分：
一、認定犯罪事實所憑之證據：
    訊據被告甲○○、乙○○對於上揭事實均坦承不諱，核與另
    案被告林旻清、廖慶隆、朱逸民、劉基祥於警詢中；林旻清
    於偵查中供述之情節大致相符，且有高雄縣政府警察局刑警
    隊及內政部警政署刑事警察局扣押物品目錄表、甲○○國軍
    台中總醫院門診病歷首頁、中央健保局保險對象門診就醫紀
    錄明細表、屏東縣衛生局醫政課便簽各1 份、身心障礙者鑑
    定表、甲○○病歷記錄單各2 紙在卷可稽，是被告2 人上開
    自白確與事實相符，本件事證明確，被告2 人犯行堪以認定
    。
二、所犯罪名及科刑理由：
  (一)按公立醫院之診斷書，係公立醫院對於病患診斷結果，表示
    其判斷意見之公文書，此有最高法院83年台非字第170 號判
    決意旨可資參照。依前開見解，本件由國軍803 醫院（公立
    醫院）所開具，對接受鑑定之民眾，表示是否符合殘障身心
    障礙標準意見之身心障礙鑑定表，自屬公文書無訛。又朱逸
    民係任職於上開醫院之醫師，而在其職務上所職掌之身心障
    礙鑑定表上登載不實，是核被告甲○○、乙○○係犯刑法第
    216 條、第213 條之行使公務員登載不實事項於公文書罪。
  (二)被告2 人利用該不實登載之公文書，由醫院函送社政機關申
    請殘障手冊，其偽造之低度行為應為行使之高度行為吸收，
    應僅論以行使公務員登載不實事項之公文書罪。
  (三)被告甲○○就上開犯行與廖慶隆、李緯騰、朱逸民4 人間；
    被告乙○○就上開犯行與林旻清、溫明正、朱逸民4 人間，
    分別有犯意聯絡及行為分擔，均為共同正犯。
  (四)渠等就行使公務員登載不實事項之公文書罪，係利用不知情
    之護理人員以該醫院名義函送與相關縣市政府而為行使，均
    應論以間接正犯。被告甲○○先後2 次行使公務員登載不實
    文書犯行，時間緊接、手法類似，觸犯構成要件相同之罪，
    為連續犯，應依刑法第56條之規定論以一罪，並加重其刑。
  (五)又被告2 人雖均非依法從事公務之人，惟其等2 人，分別與
    有公務員身份之朱逸民共犯刑法第216 條、第213 條之行使
    公務員登載不實事項之公文書罪，依刑法第31條第1 項規定
    ，仍以該罪之共同正犯論處。公訴意旨認被告2 人係犯刑法
    第216 條、第215 條之行使業務登載不實文書罪，容有未洽
    ，惟本院所認定之犯罪事實與檢察官起訴書所載之基本事實
    ，係屬同一，爰依刑事訴訟法第300 條之規定，就起訴之事
    實，變更檢察官所引應適用之法條。
  (六)爰審酌被告甲○○、乙○○為申請殘障手冊，竟與不肖之仲
    介人員、醫師共謀，製作不實之殘障鑑定，其行為實有不當
    ，惟考量其等2 人均已坦承犯行，犯後態度良好，已見悔意
    ，及其犯罪之動機、手段、目的等一切情狀，分別量處如主
    文所示之刑，以資懲儆。末查被告甲○○、乙○○均未曾受
    有期徒刑以上刑之宣告，此有被告2 人臺灣高等法院被告前
    案紀錄表各1 份在卷可稽，被告2 人此次因一時失慮，致觸
    犯刑事法律，其等2 人經此偵審判刑程序後，當知警惕，而
    無再犯之虞，參以公訴人亦當庭請求給予被告等人緩刑2 年
    之宣告等情，是以本院認上開所宣告之刑，以暫不執行為適
    當，均併予宣告緩刑2 年，用啟自新。
三、不另為無罪諭知部分：
  (一)聲請簡易判決處刑意旨略以：被告2 人另涉刑法第340 條之
    常業詐欺罪云云。
  (二)惟查，本件被告2 人申請殘障手冊，均遭社政單位退件而未
    獲核發之事實，有被告2 人之申請殘障鑑定表、屏東縣衛生
    局醫政課便簽各1 份在卷可證，是其等2人 即無持殘障手冊
    向社政機關申請補助，或向監理單位申請減免汽車牌照稅之
    可能。
  (三)另觀之聲請簡易判決處刑書附表，載明被告2 人均未申請補
    助，或減免汽車牌照稅，亦足佐證，被告2 人未向社政機關
    或監理單位著手詐騙之事實。此外，復查無其他積極證據，
    足認被告2 人涉犯檢察官所指刑法第340 條之常業詐欺犯行
    ，則被告2 人涉犯常業詐欺罪部分，應屬犯罪不能證明，本
    應為無罪之諭知，惟檢察官認此部分與前揭論罪科刑部分，
    有方法、結果之牽連犯之裁判上一罪關係，爰不另為無罪之
    諭知，附此敘明。
據上論斷，應依刑事訴訟法應第452 條、第273 條之1 第1 項、
第284 條之1 、第299 條第1 項前段、第300 條，刑法第28條、
第31條第1 項、第216 條、第213 條、第56條、第74條第1 款，
判決如主文。
本案經檢察官丙○○到庭執行職務。
中　　華　　民　　國　　94　　年　　12　　月　　30　　日
                  刑事第八庭    法  官  李育信
以上正本證明與原本無異。
如不服本判決，應於收受送達後10日內向本院提出上訴書狀。
中　　華　　民　　國　　94　　年　　12　　月　　30　　日
 　　　　　　　　　　　　       書記官  洪生輝
附錄本案論罪科刑法條：
中華民國刑法第216條：
行使第210 條至第215 條之文書者，依偽造、變造文書或登載不
實事項或使登載不實事項之規定處斷。
刑法第213條：
公務員明知為不實之事項，而登載於職務上所掌之公文書，足以
生損害於公眾或他人者，處1年以上7年以下有期徒刑。
